【裁判字號】    90,上更(一),63
【裁判日期】    900515
【裁判案由】    偽造文書
【裁判全文】
臺灣高等法院高雄分院刑事判決                    九十年度上更(一)字第六三號
    上  訴  人  台灣高雄地方法院檢察署檢察官
    上  訴  人
    即  被  告  甲○○原名李.
    被      告  乙○○
右上訴人因被告偽造文書案件，不服臺灣高雄地方法院八十七年度訴字第一六三二號
中華民國八十七年九月十一日第一審判決（起訴案號：臺灣高雄地方法院檢察署八十
七年度偵字第四五０一號、第九０二七號、第五一三一號、），提起上訴，判決後，
經最高法院就偽造文書部分發回更審，本院判決如左：
      主    文
原判決關於甲○○、乙○○偽造文書及定應執行部分均撤銷。
乙○○行使偽造私文書，足以生損害於他人，處有期徒刑肆月，如易科罰金以參佰元
折算壹日。房屋租賃契約書貳本立契約人（甲方）欄之「蘇明賢」署押各壹枚均沒收
。
甲○○無罪。
      事    實
一、乙○○於民國七十四年間犯槍砲彈藥刀械管制條例案件，經台灣高等法院台南分
    院判處有期徒刑六月確定，於七十五年三月十七日執行完畢（尚不構成累犯）。
    其明知高雄市○○○路一六一號十二樓之三之居所係蘇明賢向屋主所承租，於八
    十七年二月間，甲○○（原名李石明）打電話向其表明欲承租上開房屋供賭博用
    時，乙○○即應允，甲○○即派其手下李榮士前往上開處所以李榮士名義與乙○
    ○簽約，乙○○未經蘇明賢之同意或授權，同時在兩本房屋租賃契約書上關於立
    契約人（甲方）欄偽造「蘇明賢」之署押各一枚後，將其中一本交付予李榮士而
    行使，李榮士再將之交付予甲○○保管，足生損害於蘇明賢。嗣上開賭場於八十
    七年二月十九日上午三時十五分，為警查獲，並扣得乙○○所有之上開房屋租賃
    契約書一本。
二、案經高雄市政府警察局苓雅分局報請臺灣高雄地方法院檢察署檢察官偵查起訴。
      理      由
甲、有罪部分：
一、訊據被告乙○○對於右揭偽造文書之事實坦承不諱，核與證人蘇明賢於警訊及偵
    查中證稱房屋租賃契約書上關於「蘇明賢」之署押非其所簽，被告乙○○未曾徵
    同其同意等語相符（見警卷八十七年二月十九日、八十七年度偵字第四五０一號
    偵查卷八十七年三月三十日筆錄），並有房屋租賃契約書一本扣案可證，被告乙
    ○○之自白與事實相符，其偽造文書犯行，罪證明確，堪予認定。
二、被告乙○○偽造房屋租賃契約書二份後，將其中一份交付予李榮士，核其所為，
    係犯刑法第二百十六條、第二百十條之行使偽造私文書。又被告乙○○偽造署押
    之行為，為偽造房屋租賃契約書之部分行為，而偽造房屋租賃契約書之後復持以
    行使，偽造之低度行為應為行使之高度行為所吸收，均不另論罪。
三、原審就被告乙○○偽造文書部分據以論罪科刑，固非無見。惟（一）被告乙○○
    所犯刑法第二百六十八條之供給賭博場所（已判決確定）與刑法第二百十條之偽
    造私文書罪間，均屬犯意各別，構成要件不同，應予分論併罰，詎原審竟認係牽
    連犯，而從一重處斷，即有違誤。（二）被告乙○○在兩本房屋租賃契約書上之
    立契約人（甲方）欄偽造「蘇明賢」署押各一枚後，將其中一本交付予李榮士，
    李榮士再將之交付予甲○○，已構成行使偽造私文書，又系爭房屋租賃契約書有
    二份，分別由被告乙○○及甲○○各持一份等情，為渠等二人所自承在案，甲○
    ○所持之房屋租賃契約書雖未扣案，但未能證明其已滅失，故系爭房屋租賃契約
    書貳本關於立契約人（甲方）欄之「蘇明賢」署押各壹枚均應沒收。原審僅論以
    偽造私文書及僅就扣押之房屋租賃契約書上偽造署押一枚宣告沒收，均容有未洽
    。（三）又被告犯罪後，刑法第四十一條第一項規定已於中華民國九十年一月四
    日修正，同年月十日經總統公布施行，其修正後之規定為：「犯最重本刑為五年
    以下有期徒刑之刑之罪，而受六個月以下有期徒刑或拘役之宣告，因身體、教育
    、職業、家庭之關係或其他正當事由，執行顯有困難者，得以一元以上三元以下
    折算一日，易科罰金。但確因不執行所宣告之刑，難收矯正之效，或難以維持法
    秩序者，不在此限。」又前述易科罰金之折算標準，業據罰金罰鍰提高標準條例
    第二條前段規定，就其原定數額提高為一百倍折算一日，本件原判決就被告乙○
    ○偽造文書部分未及依此規定諭知易科罰金之折算標準，自有未合。上訴人臺灣
    高雄地方法院檢察署檢察官上訴指摘原判決關於被告乙○○部分不當，為有理由
    ，原判決此部分既有可議，應由本院將原判決此部分撤銷改判。爰審酌被告乙○
    ○之犯罪動機、犯罪後坦承犯行，態度良好及偽造租約簽署「蘇明賢」之名，固
    生損害於蘇明賢，然該損害仍屬輕微等一切情狀，量處如主文第二項所示之刑，
    並諭知易科罰金之折算標準。房屋租賃契約書貳本上立契約人（甲方）欄之「蘇
    明賢」署押各壹枚，均應依刑法第二百十九條宣告沒收。
乙、無罪部分：
一、公訴意旨另以被告甲○○與被告乙○○基於共同之犯意，由甲○○派遣不知情之
    李榮士前往乙○○住處與乙○○共同偽造李榮士向蘇明賢租用該屋之契約書，乙
    ○○在該契約書上填寫租期自八十六年五月十五日起至八十七年五月十五日止，
    並偽造出租人蘇明賢之簽名，李榮士亦配合在承租人欄簽名，足生損害於蘇明賢
    ，所為係犯刑法第二百十條之偽造私文書罪嫌云云。
二、按犯罪事實應依證據認定之，無證據不得推定其犯罪事實，不能證明被告犯罪者
    ，應諭知無罪之判決，刑事訴訟法第一百五十四條與第三百零一條第一項分別定
    有明文。而刑事訴訟法上所謂認定犯罪事實之證據，係指足以認定被告確有犯罪
    行為之積極證據，如未能發現相當證據或證據不足以證明，自不能以推測方法或
    擬制之詞，為判斷資料（最高法院二十九年上字第三一０五號、四十年臺上字第
    八六號判例參照）。又上訴人之指訴，係以使被告受刑事處罰為主要目的，必其
    指訴尚有其他旁證可資參酌而查與事實相符，始得據為認定被告犯罪之依據；且
    認定不利於被告之事實，須依積極證據，苟積極證據不足為不利於被告事實之認
    定時，即應為有利於被告之認定，不必有何有利之證據（最高法院七十三年度台
    上字第二二八一號、三十年度上字第八一六號判例參照）。
三、訊據上訴人即被告甲○○堅決否認偽造文書犯行，辯稱：伊並不知乙○○之真正
    名字，伊都叫乙○○「富哥」等語，核與乙○○於原審時供稱：「他（指李榮士
    ）不知我真實姓名。」「李石明（已改名甲○○）電話中要向我租，介紹李榮士
    來租的，我告知李石明房子是蘇明賢承租的。」「偽造文書部分我承認，我每月
    租金一萬元，我在簽字時未告知李榮士與李石明我是以蘇明賢之名義簽的，他們
    只知我叫阿富，不知我真實姓名」（見原審卷第三十五頁、第五十九頁）相符，
    而同案被告李榮士於警訊亦供稱房屋係向自稱蘇明賢之男子所承租，但蘇明賢非
    與其簽約之人等情（見警訊卷第五頁），嗣於原審時仍供稱伊不知道乙○○真實
    姓名（見原審卷第三十四頁背面）等語，足證被告甲○○及李榮士於簽約當時確
    不知道乙○○之真實姓名，是被告甲○○所為之上開否認及辯稱，堪信屬實，尚
    難因出租人乙○○冒蘇明賢之名與被告甲○○之手下李榮士簽約，即認定被告甲
    ○○與乙○○有共同偽造租約之犯意聯絡。此外復查無其他任何切確之證據足以
    證明被告甲○○有何前開偽造文書犯行，其犯罪尚屬不能證明。
四、就被告甲○○偽造文書部分，原審不察，遽予論科，尚有未洽，被告甲○○上訴
    指摘原判決此部分不當，為有理由，原判決此部分自應予撤銷，並改為被告甲○
    ○無罪之判決，以免冤抑。
據上論結，應依刑事訴訟法第三百六十九條第一項前段、第三百六十四條、第二百九
十九條第一項前段、第三百零一條第一項、刑法第二百十六條、第二百十條、第二條
第一項前段、新修正刑法第四十一條第一項、刑法第二百十九條、罰金罰鍰提高標準
條例第二條，判決如主文。
本案經檢察官郭振昌到庭執行職務。
中    華    民    國      九十      年       五       月      十五      日
                              臺灣高等法院高雄分院刑事第二庭
                                  審判長法官  曾永宗
                                        法官  邱永貴
 法官  鄭月霞
右正本證明與原本無異。
被告甲○○不得上訴。
檢察官及被告乙○○如不服本判決，應於判決送達後十日內向本院提出上訴狀，其未
述理由者並應於提出上訴狀後十日內向本院補提理由書（應附繕本)。
                                      書記官  唐奇燕
中    華    民    國      九十      年       五       月      十七      日
附錄：本判決論罪科刑法條
刑法第二百十六條
行使第二百十條至第二百十五條之文書者，依偽造、變造文書或登載不實事項或使登
載不實事項之規定處斷。
刑法第二百十條
偽造、變造私文書，足以生損害於公眾或他人者，處五年以下有期徒刑。
                                                                        Ｑ


司法院資訊處製作；財團法人民間司法改革基金會備份。
